---
title: "Incidência de AIDS em Manaus"
#format: html
format: docusaurus-md
---

Importando o pacote

```{r}
library(amazonasdatahub)
```

## Série temporal da contagem de casos de AIDS em Manaus

A base de dados ```aids_amazonas``` fornece dados das ocorrências de AIDS nos municípios do Amazonas.

Uma das análises que podem ser feitas é: verificar a série temporal da contagem de casos filtrado de determinado município, onde os casos são agrupados pelo sexo do indivíduo observado. Para fazer isso, utilizaremos os pacotes ```dplyr``` para estruturar os dados, e o ```ggplot``` para fazer o gráfico e customizá-lo.

```{r}
# install.packages(c("dplyr", "ggplot2", "lubridate"))
require(dplyr)
require(ggplot2)

# Filtrando dados, agrupando e plotando:
aids_amazonas %>%
  filter(name_muni == "Manaus") %>%
  group_by(gender) %>%
  ggplot(aes(x = year, y = cases, group = gender, color = gender)) +
  geom_line() +
  scale_color_manual(values = c("blue", "red")) +
  theme_minimal() +
  labs(
    title = "Contagem de casos de AIDS em Manaus (2011-2023)",
    x = "Ano",
    y = "Contagem",
    color = "Gênero"
  )
```
