---
title: "Instalação"
format: docusaurus-md
sidebar_position: 1
---

# Instalação

Veja essa seção para aprender como instalar o AmazonasDataHub.

## Início

### Requisitos

Para instalar o `amazonasdatahub`, é necessário que você possua instalado no seu sistema operacional ou ambiente de desenvolvimento:

- R version 4.41.1 (2024-06-14) -- "Race for Your Life";
- Pacote `devtools` do R.

## Instalando o devtools

Caso não possua o `devtools` instalado, instale-o usando no terminal do R:

```{r}
#| eval: false
install.packages("devtools")
```


## Instalando o amazonasdatahub

Ainda no terminal do R, após ter instalado o `devtools`, instale o pacote `amazonadatahub` através do método `install_github()` do pacote ```devtools```:

```{r}
#| title: instalação
#| eval: false
library(devtools)
install_github("Nelson-DevStack/amazonasdatahub")
```

## Usando no R

Assim que o `amazonasdatahub` for instalado, use `library()` ou `require()` para carregar o pacote.

```{r}
#| eval: false
library(amazonasdatahub)
```




