---
title: "Carregando Dados"
format: docusaurus-md
---

# Carregando Dados

Para usar as bases de dados do AmazonasDataHub, primeiramente, garanta que o pacote já esteja instalado (veja a aba de Tutorial - Instalação).

Carregue o pacote usando a função `library()`:

```{r}
#| eval: false
library(amazonasdatahub)
```

```{r}
#| echo: false
library(dplyr)
require(dplyr)
library(amazonasdatahub)
require(amazonasdatahub) #dev
```

## Dados do AmazonasDataHub

Até o momento, o pacote `amazonasdatahub` conta com oito bases de dados para você, estudante, estatístico ou entusiasta, para analisar e aplicar métodos estatísticos.

-   agriculture_amazonas: Plant production data from the Institute of Sustainable Agricultural and Forestry Development of Amazonas - IDAM (2023);
-   aids_amazonas - A dataset of AIDS occurrences from 2011 to 2023 in Amazonas;
-   gdp_amazonas: Gross Domestic Product - GDP of Amazonas;
-   humidity_manaus: Time series with Extreme Values of Limited Range;
-   malaria_amazonas: An integrated dataset of malaria notifications in the state of Amazonas;
-   prf_amazonas: Traffic accident data from Amazonas recorded by Federal Highway Police in 2025;
-   rionegro_amazonas: A dataset of the Rio Negro River (Amazonas) level from 2003 to 2023;
-   srl_muni: Physical literacy and reading performance of amazonian schoolchildren: an association study.

Assim que o pacote é carregado, essas bases de dados já podem ser acessadas.

### Documentação

Cada base de dados do `amazonasdatahub` é documentada, explicando detalhes sobre a base de dados e o que cada variável representa. Para ver a documentação, basta utilizar o `?` precedido do nome da base de dados.

```{r}
?agriculture_amazonas
?aids_amazonas
?gdp_amazonas
?humidity_manaus
?malaria_amazonas
?prf_amazonas
?rionegro_amazonas
?srl_muni
```

## Dados - PIB Trimestral

### Prévia dos dados

Com o AmazonasDataHub instalado e os dados carregados, você já pode utilizar os datasets desse pacote.

```{r}
head(gdp_amazonas, 2)
```

### Estatísticas Descritivas

Você pode aplicar a função `summary` para ver as estatísticas descritivas desses dados:

```{r}
summary(gdp_amazonas)
```

## Dados - Nível do Rio Negro

O AmazonasDataHub inclui um dataset `rionegro_amazonas`, que possui dados do nível do Rio Negro, de 2003 a 2023.

### Prévia dos dados

```{r}
head(rionegro_amazonas)
```

### Estatísticas Descritivas

```{r}
summary(rionegro_amazonas)
```
