---
title: "Visualização e Análise dos dados"
#format: html
format: docusaurus-md
---

Veja como facilmente criar gráficos dos dados disponíveis nesse pacote.

```{r}
library(amazonasdatahub)
```

# Tutoriais das bases de dados

Para cada base de dados, você pode verificar a documentação correspondente usando um ```?``` (ponto de interrogação) antes do nome da base de dados.

```{r}
?agriculture_idam
?aids_amazonas
?humidity_manaus
?malaria_amazonas
?pib_trimestral
?rionegro_amazonas
?school_read_levels
```


## Gráfico de Dispersão entre Área plantada e Área colhida de produção de Mandioca

A base de dados ```agriculture_idam``` fornece dados de produção agrícola do Amazonas. Podemos visualizar a dispersão da área plantada e da área colhida de diferentes produções, mas para esse exemplo, usaremos dados de produção de mandioca.

Para plotar um gráfico de dispersão simples no R, sem utilizar outros pacotes, utilizaremos a função ```plot```.

```{r}
# Filtrando dados
mandioca_prod <- agriculture_idam[agriculture_idam$cultivation == "Mandioca", ]

# Plotando o grafico
plot(
  mandioca_prod$planted,
  mandioca_prod$harvested,
  xlab = "Área plantada (hectare)",
  ylab = "Área colhida (hectare)",
  main = "Produção de mandioca no Amazonas",
  sub = "Área plantada x Área colhida"
)
```

## Série temporal da contagem de casos de AIDS em Manaus

A base de dados ```aids_amazonas``` fornece dados das ocorrências de AIDS nos municípios do Amazonas.

Uma das análises que podem ser feitas é: verificar a série temporal da contagem de casos filtrado de determinado município, onde os casos são agrupados pelo sexo do indivíduo observado. Para fazer isso, utilizaremos os pacotes ```dplyr``` para estruturar os dados, e o ```ggplot``` para fazer o gráfico e customizá-lo.

```{r}
# install.packages(c("dplyr", "ggplot2"))
require(dplyr)
require(ggplot2)

# Filtrando dados, agrupando e plotando:
aids_amazonas %>%
  filter(name_muni == "Manaus") %>%
  group_by(gender) %>%
  ggplot(aes(x = year, y = cases, group = gender, color = gender)) +
  geom_line() +
  scale_color_manual(values = c("blue", "red")) +
  theme_minimal() +
  labs(
    title = "Contagem de casos de AIDS em Manaus (2011-2023)",
    x = "Ano",
    y = "Contagem",
    color = "Gênero"
  )
```

## Série temporal da umidade relativa de Manaus (2010 - 2020)

Com o conjunto de dados ```humidity_manaus```, que reune dados de umidade relativa observados na cidade de Manaus de janeiro de 2009 a dezembro de 2020, podemos verificar séries temporais, e dentre elas, a da umidade relativa durante esse intervalo de tempo.

Usando ```dplyr```, podemos criar uma coluna de data, que será composta pelos dados de mês e ano, e com o ```ggplot2```, podemos criar o gráfico.

```{r}
# install.packages(c("dplyr", "ggplot2"))
require(dplyr)
require(ggplot2)

# Criando variavel de data unindo ano e mes, e em seguida,
# plotando o grafico
humidity_manaus %>%
  mutate(date = as.Date(paste0(year, "-", month, "-","01"))) %>%
  ggplot(aes(x = date, y = rh)) +
  geom_line() +
  theme_minimal() +
  labs(
    title = "Umidade Relativa de Manaus (2010 - 2020)",
    x = "Data",
    y = "Umidade Relativa"
  )
```

## Série temporal do PIB trimestral do Amazonas

Com os dados de ```pib_trimestral```, podemos realizar análises a respeito dos padrões observados na distribuição de dados pelo intervalo observado (2010 a 2021).

Utilizando ```dplyr```, podemos selecionar as variáveis de interesse, e com o ```ggplot2```, criaremos um gráfico de linha. Esse exemplo mostrará essa aplicação, além de customizações mais avançadas, incluindo cores, formatação de fonte do título e tipos de linha.

```{r}
require(dplyr)
require(ggplot2)

pib_trimestral %>%
  select(year, taxes) %>%
  ggplot(., aes(x = year, y = taxes)) +
  geom_line(linewidth = 1L, colour = "#cb181d") +
  geom_hline(
        yintercept = mean(pib_trimestral$taxes),
        linetype = "dashed",
        size = 1
  ) +
  theme_light() +
  theme(
        plot.title = element_text(face = "bold", size = 16)
  ) +
  labs(
       x = "Ano",
       y = "Impostos",
       title = "PIB Trimestral do Amazonas",
       subtitle = "De 2010 a 2021"
  )
```

## Boxplots do nível de água (em metros) do Rio Negro (Amazonas)

Com os dados do nível de água e ano do ```rionegro_amazonas```, uma das análises que podem ser feitas é a dos boxplots no decorrer dos anos.

Utilizaremos o ```ggplot2``` para fazer esse gráfico.

```{r}
require(ggplot2)

rionegro_amazonas %>%
  ggplot(aes(x = year, y = level_m, group = year)) +
  stat_boxplot(geom = "errorbar") +
  geom_boxplot() +
  theme_minimal() +
  labs(
    x = "Ano",
    y = "Nível do rio (m)"
  )
```

```{r}
#| code-fold: true

require(dplyr)
require(ggplot2)
require(gridExtra)

# Filtrando datas para o segundo semestre de 2010
rionegro_amazonas_2010_02 <- rionegro_amazonas %>%
  filter(date >= "2010-06-01" & date <= "2010-12-31")

# Visualização Gráfica
rionegro_amazonas_2010_02 %>%
  ggplot(., aes(x = date, y = level_m)) +
  geom_line(size = 1L, colour = "#006994") +
  geom_hline(
        aes(
            yintercept = mean(rionegro_amazonas_2010_02$level_m),
            color = "Média"
        ),
        linetype = "dashed",
        size = 1
  ) +
  geom_hline(
        aes(
            yintercept = min(rionegro_amazonas_2010_02$level_m),
            color = "Mínimo"
        ),
        linetype = "dotted",
        size = 1
  ) +
  geom_hline(
        aes(
            yintercept = max(rionegro_amazonas_2010_02$level_m),
            color = "Máximo"
        ),
        linetype = "dotted",
        size = 1
  ) +
  scale_color_manual(
        name = "Estatísticas",
        values = c(
                   "Média" = "orange",
                   "Mínimo" = "red",
                   "Máximo" = "green"
                  )) +
  scale_x_date(
        date_breaks = "1 month"
  ) +
  theme_light() +
  theme(
        plot.title = element_text(face = "bold", size = 16)
  ) +
  labs(
       x = "Ano",
       y = "Nível do rio em metros",
       title = "Nível do Rio Negro do 2º semestre de 2010"
  )
```

### Dados faltantes e outliers

Parte do trabalho do Estatístico é identificar e encontrar certos erros e incoerências nos dados. Vejamos que o gráfico acima mostra que o nível do Rio Negro em metros esteve em 0. Isso é estranho e incomum, pois indicaria que o rio secou totalmente.

Podemos concluir que esses valores "0", vistos no gráfico dos Boxplots, correspondem a dados ausentes (NA), os quais foram preenchidos com o valor zero. Iremos substituir esses valores zero por NAs.

```{r}
require(tidyr)
rionegro_amazonas_2010_02 <- rionegro_amazonas_2010_02 %>%
  mutate(
    level_m = case_when(
      date == "2010-08-07" ~ NA_real_,
      date == "2010-12-22" ~ NA_real_,
      TRUE ~ as.numeric(level_m)
    ),
    increase_decrease_cm = case_when(
      date == "2010-08-07" ~ NA_real_,
      date == "2010-12-22" ~ NA_real_,
      TRUE ~ as.numeric(increase_decrease_cm)
    )
  )
```

### Tratamento de Valores Faltantes (NA)

Agora que definimos os valores faltantes, podemos escolher um método para tratá-los. Nesse exemplo, usaremos o Foward-Fill, mas encorajamos você a pesquisar e tentar utilizar outros métodos para aprender diferentes formas de tratamentos de valores faltantes.

```{r}
require(tidyr)

rionegro_amazonas_2010_02 <- rionegro_amazonas_2010_02 %>%
  fill(level_m, increase_decrease_cm)
```

Com os dados tratados, podemos refazer o gráfico e visualizar o nível do Rio Negro.

### Visualização Gráfica do Rio Negro (2010/2)

```{r}
#| code-fold: true
require(dplyr)
require(ggplot2)

# Visualização Gráfica
rionegro_amazonas_2010_02 %>%
  ggplot(., aes(x = date, y = level_m)) +
  geom_line(size = 1L, colour = "#006994") +
  geom_hline(
        aes(
            yintercept = mean(rionegro_amazonas_2010_02$level_m),
            color = "Média"
        ),
        linetype = "dashed",
        size = 1
  ) +
  geom_hline(
        aes(
            yintercept = min(rionegro_amazonas_2010_02$level_m),
            color = "Mínimo"
        ),
        linetype = "dotted",
        size = 1
  ) +
  geom_hline(
        aes(
            yintercept = max(rionegro_amazonas_2010_02$level_m),
            color = "Máximo"
        ),
        linetype = "dotted",
        size = 1
  ) +
  scale_color_manual(
        name = "Estatísticas",
        values = c(
                   "Média" = "orange",
                   "Mínimo" = "red",
                   "Máximo" = "green"
                  )) +
  scale_x_date(
        date_breaks = "1 month"
  ) +
  theme_light() +
  theme(
        plot.title = element_text(face = "bold", size = 16)
  ) +
  labs(
       x = "Ano",
       y = "Nível do rio em metros",
       title = "Nível do Rio Negro (ajustado) do 2º semestre de 2010"
  )
```

Portanto, é notável que o tratamento desses valores outliers, que foram considerados faltantes fez toda diferença na conclusão sobre os dados do nível do Rio Negro.





