---
title: "Visualização e Análise dos dados"
format: docusaurus-md
---

Veja como facilmente criar gráficos dos dados disponíveis nesse pacote.

```{r}
library(amazonasdatahub)
```

### Visualização de Séries Temporais

Usando o `dplyr` e o `ggplot2` para fazer análises de forma prática e rápida:


#### PIB Trimestral do Amazonas

```{r}
require(dplyr)
require(ggplot2)

pib_trimestral %>%
  select(year, taxes) %>%
  ggplot(., aes(x = year, y = taxes)) +
  geom_line(size = 1L, colour = "#cb181d") +
  geom_hline(
        yintercept = mean(pib_trimestral$taxes),
        linetype = "dashed",
        size = 1
  ) +
  theme_light() +
  theme(
        plot.title = element_text(face = "bold", size = 16)
  ) +
  labs(
       x = "Ano",
       y = "Impostos",
       title = "PIB Trimestral do Amazonas",
       subtitle = "De 2010 a 2021"
  )
```


#### Nível do Rio Negro

```{r}
#| code-fold: true

require(dplyr)
require(ggplot2)
require(gridExtra)

# Filtrando datas para o segundo semestre de 2010
rionegro_amazonas_2010_02 <- rionegro_amazonas %>%
  filter(date >= "2010-06-01" & date <= "2010-12-31")

# Visualização Gráfica
rionegro_amazonas_2010_02 %>%
  ggplot(., aes(x = date, y = level_m)) +
  geom_line(size = 1L, colour = "#006994") +
  geom_hline(
        aes(
            yintercept = mean(rionegro_amazonas_2010_02$level_m),
            color = "Média"
        ),
        linetype = "dashed",
        size = 1
  ) +
  geom_hline(
        aes(
            yintercept = min(rionegro_amazonas_2010_02$level_m),
            color = "Mínimo"
        ),
        linetype = "dotted",
        size = 1
  ) +
  geom_hline(
        aes(
            yintercept = max(rionegro_amazonas_2010_02$level_m),
            color = "Máximo"
        ),
        linetype = "dotted",
        size = 1
  ) +
  scale_color_manual(
        name = "Estatísticas",
        values = c(
                   "Média" = "orange",
                   "Mínimo" = "red",
                   "Máximo" = "green"
                  )) +
  scale_x_date(
        date_breaks = "1 month"
  ) +
  theme_light() +
  theme(
        plot.title = element_text(face = "bold", size = 16)
  ) +
  labs(
       x = "Ano",
       y = "Nível do rio em metros",
       title = "Nível do Rio Negro do 2º semestre de 2010 (Amazonas)"
  )
```

## Faça análises detalhadas

Parte do trabalho do Estatístico é identificar e encontrar certos erros e incoerências nos dados. Vejamos que o gráfico acima mostra que o nível do Rio Negro em metros esteve em 0. Isso é estranho e incomum, pois indicaria que o rio secou totalmente.

Podemos plotar os gráficos do tipo boxplot para termos noções dos valores outliers.

```{r}
#| echo: false
boxplot1 <- rionegro_amazonas_2010_02 %>%
  ggplot(aes(x = date, y = level_m)) +
  theme_minimal() +
  geom_boxplot() +
  geom_dotplot(binaxis = "y", stackdir = "center", dotsize = 0.5) +
  labs(
    x = "Mês",
    y = "Nível do Rio (m)"
  )

boxplot2 <- rionegro_amazonas_2010_02 %>%
  ggplot(aes(x = date, y = increase_decrease_cm)) +
  theme_minimal() +
  geom_boxplot() +
  geom_dotplot(binaxis = "y", stackdir = "center", dotsize = 0.5) +
  labs(
    x = "Mês",
    y = "Aumento ou Diminuição (cm)"
  )

boxplot3 <- rionegro_amazonas %>%
  ggplot(aes(x = year, y = level_m, group = year)) +
  stat_boxplot(geom = "errorbar") +
  geom_boxplot() +
  theme_minimal() +
  labs(
    x = "Ano",
    y = "Nível do Rio (m)"
  )

gridExtra::grid.arrange(boxplot3, ncol = 1)
```

Podemos concluir que esses valores "0" correspondem a dados ausentes (NA), os quais foram preenchidos com o valor zero. Iremos substituir esses valores zero por NAs.

```{r}
require(tidyr)
rionegro_amazonas_2010_02 <- rionegro_amazonas_2010_02 %>%
  mutate(
    level_m = case_when(
      date == "2010-08-07" ~ NA_real_,
      date == "2010-12-22" ~ NA_real_,
      TRUE ~ as.numeric(level_m)
    ),
    increase_decrease_cm = case_when(
      date == "2010-08-07" ~ NA_real_,
      date == "2010-12-22" ~ NA_real_,
      TRUE ~ as.numeric(increase_decrease_cm)
    )
  )
```

### Tratamento de Valores Faltantes (NA)

Agora que definimos os valores faltantes, podemos escolher um método para tratá-los. Nesse exemplo, usaremos o Foward-Fill, mas encorajamos você a pesquisar e tentar utilizar outros métodos para aprender diferentes formas de tratamentos de valores faltantes.

```{r}
require(tidyr)

rionegro_amazonas_2010_02 <- rionegro_amazonas_2010_02 %>%
  fill(level_m, increase_decrease_cm)
```

Com os dados tratados, podemos refazer o gráfico e visualizar o nível do Rio Negro.

### Visualização Gráfica do Rio Negro (2010/2)

```{r}
#| code-fold: true
require(dplyr)
require(ggplot2)

# Visualização Gráfica
rionegro_amazonas_2010_02 %>%
  ggplot(., aes(x = date, y = level_m)) +
  geom_line(size = 1L, colour = "#006994") +
  geom_hline(
        aes(
            yintercept = mean(rionegro_amazonas_2010_02$level_m),
            color = "Média"
        ),
        linetype = "dashed",
        size = 1
  ) +
  geom_hline(
        aes(
            yintercept = min(rionegro_amazonas_2010_02$level_m),
            color = "Mínimo"
        ),
        linetype = "dotted",
        size = 1
  ) +
  geom_hline(
        aes(
            yintercept = max(rionegro_amazonas_2010_02$level_m),
            color = "Máximo"
        ),
        linetype = "dotted",
        size = 1
  ) +
  scale_color_manual(
        name = "Estatísticas",
        values = c(
                   "Média" = "orange",
                   "Mínimo" = "red",
                   "Máximo" = "green"
                  )) +
  scale_x_date(
        date_breaks = "1 month"
  ) +
  theme_light() +
  theme(
        plot.title = element_text(face = "bold", size = 16)
  ) +
  labs(
       x = "Ano",
       y = "Nível do rio em metros",
       title = "Nível do Rio Negro (ajustado) do 2º semestre de 2010 (Amazonas)"
  )
```

Portanto, é notável que o tratamento desses valores outliers, que foram considerados faltantes fez toda diferença na conclusão sobre os dados do nível do Rio Negro.


